---
title: "Fundamentos de programación y análisis de datos en R"
author: "Juan Sebastián Arias Hernández <br> Adriana María Santa Alvarado"
subtitle: Una introducción no tan breve
output:
  ioslides_presentation:
    logo: ~/Documents/UTP/Cursos/Maestria_IO/Repo_Nivelatorio_R/Presentaciones/Imagenes_presentacion/Rlogo.png
    css: ~/Documents/UTP/Cursos/Maestria_IO/Repo_Nivelatorio_R/Presentaciones/Imagenes_presentacion/estilo.css
  slidy_presentation: default
  beamer_presentation: default
institute: Universidad Tecnológica de Pereira
bibliography: presentacion.bib
editor_options: 
  markdown: 
    wrap: 72
header-includes:
- \usepackage{amsmath}
---

# Introducción

## R

<p align="justify">

*R* es un software para realizar computación estadística y visualización
de datos [@r-projec]; fue creado por *Ross Ihaka* y *Robert Gentleman*
en 1991.

</p>

<p align="justify">

En el año 1995 es licenciado bajo GNU (*General Public License*)
[@RDataSience] haciendo de este un software libre. Esto permitió acceder
al código fuente posibilitando mejoras y a que la cantidad de usuarios
aumentara, a tal punto de convertirse en uno de los programas más
utilizados para realizar análisis de datos.

</p>

<p align="justify">

La filosofía de *R*, [@RDataSience], consiste en crear un entorno que
permita realizar rutinas estadísticas complejas de manera sencilla
mediante líneas de comando, adicionalmente, ofrecer un lenguaje para
realizar programas en caso que las necesidades lo requieran.

</p>

## ¿Por qué utilizar R? {#future-steps .emphasized}

<p align="justify">

**R** es libre. Lo que implica que no hay que pagar por instalarlo,
actualizarlo o compartilo. Además de lo anterior, algunos beneficios que
valen la pena resaltar son:

</p>

::: {align="justify"}
-   Tiene gran acogida en la comunidad científica y académica, por lo
    tanto, hay un gran número de personas dedicando su tiempo, esfuerzo
    y trabajo desarrollando en él.
-   Aprender un software requiere esfuerzo y tiempo, por lo que conocer
    una herramienta que pueda ser utilizada en ambientes académicos,
    investigativos y empresariales.
-   Una comunidad grande y sólida que brinda soporte y nuevos paquetes.
:::

## Desventajas

::: {align="justify"}
-   No tiene soporte técnico ni garantía. Esto se resuelve debido a que
    la comunidad es activa y está en crecimiento
-   No es rápido y si el código esta mal escrito puede ser terriblemente
    lento.
-   Los objetos son almacenados en memoria, por lo tanto el mayor objeto
    está dado por la *RAM* del computador.
-   No hay garantía que las rutinas estadísticas que vienen con los
    paquetes sean correctas. De allí que se debe tener muy claro lo que
    se está haciendo para identificar inconsistencias.
-   Los usuarios de *R* no son generalmente programadores, por esta
    razón muchas de las rutinas están enfocadas a los resultados y no a
    desarrollar un código claro y rápido.
:::

## Ejemplos

# Manos a la obra

## Objetos

::: {align="justify"}
En *R* existen 5 objetos principales:

-   Lógicos.
-   Enteros.
-   Numeric (números reales).
-   Complejos.
-   Caracteres.

Estos objetos son la base del programa. Se pueden operar y agrupar para
crear estructuras de datos y rutinas cada vez más complejas.
:::

------------------------------------------------------------------------

::: {align="justify"}
En la consola escribir y luego dar *Enter* a cada una de las siguientes
líneas.

```{r, highlight=TRUE, collapse=TRUE, eval=TRUE}
      TRUE  # Este objeto es lógico
      FALSE
      10L # Se crea el diez como un entero
      3.1415 # Este es un objeto de tipo double
      5 + 2i # Número complejo
      "hola mundo" # Es un carácter
```

***Nota*** En la consola interactuamos con R; ingresamos comandos y nos
devuelve respuestas.
:::

------------------------------------------------------------------------

::: {align="justify"}
Adicionalmente, *R* posee algunas variables de uso común:

-   **NaN** (Not a Number). Indica que se están realizando operaciones
    incorrectas.
-   **NA** Not Available. Es lo que en estadística se conoce comúnmente
    como faltantes.
-   **Inf** Representa el infinito.
-   **NULL** Se utiliza para representar un lista de longitud cero.

```{r, highlight=TRUE, eval=TRUE, collapse=TRUE}
0/0
1000 / Inf
Inf / Inf
```
:::

## Operadores

<p align="justify">

Los operadores son símbolos que indican que "operación" debe llevarse a
cabo.

</p>

### Operadores lógicos

::: {.columns-2}
| Operador |                         Descripción                         |
|:--------:|:-----------------------------------------------------------:|
|    &     | Y lógico (La comparación se realiza a lo largo del objeto). |
|    \|    |  Ó lógico (La comparación realiza a lo largo del objeto).   |
|    !     |                    Operador de negación.                    |

| Operador |                  Descripción                   |
|:--------:|:----------------------------------------------:|
|    &&    | (La comparación se realiza al primer elemento) |
|   \|\|   | (La comparación se realiza al primer elemento) |
|  xor()   |      Es igual a: !(x\|y). Excluye el or.       |
:::

------------------------------------------------------------------------

::: {.columns-2}
Conjunción lógica Y

```{r, collapse=TRUE, highlight=TRUE, eval=TRUE}
 TRUE & TRUE
 TRUE & FALSE
 FALSE & TRUE
 FALSE & FALSE
```

Conjunción lógica O

```{r, collapse=TRUE, highlight=TRUE, eval=TRUE}
 TRUE | TRUE
 TRUE | FALSE
 FALSE | TRUE
 FALSE | FALSE
```
:::

```{r, collapse=TRUE, highlight=TRUE, eval=TRUE}
!TRUE
!FALSE
!(TRUE & FALSE)
```

------------------------------------------------------------------------

::: {align="justify"}
Para cada uno de los siguientes ejercicios determine la respuesta de
antemano, luego compruebe en *R* el resultado.

-   $\small{TRUE \, \& \, FALSE \, | \, FALSE}$

-   $\small{FALSE \,|\, FALSE \,|\, TRUE}$

-   $\small{TRUE \, \& \, TRUE \, \& \, !FALSE}$

-   $\small{(TRUE \, | \, FALSE) \, \& \, (FALSE \, \& \, FALSE)}$

-   $\small{!(TRUE \, \& \, !(FALSE \,| \,FALSE))}$
:::

------------------------------------------------------------------------

### Operadores relacionales

<p align="center">

|   Operador    | Símbolo |
|:-------------:|:-------:|
|    Igual a    |   ==    |
|   Menor que   |   \<    |
|   Mayor que   |   \>    |
| Menor o igual | $\leq$  |
| Mayor o igual | $\geq$  |
|   Diferente   |   !=    |

</p>

------------------------------------------------------------------------

Veamos algunos ejemplos:

```{r, eval=TRUE, highlight=TRUE, collapse=TRUE}
2 < 10
2 > 8
TRUE == FALSE
TRUE == 1
FALSE == 0
2 > 0 & 4 < 5
3 > 6 | 4 < 5
!(3 > 6 | 4 < 5)
```

------------------------------------------------------------------------

::: {align="justify"}
Determine de antemano la respuesta de cada uno de los siguientes
ejercicios, luego compruebe el resultado en *R*.

-   $\small{!(2 == 2 \, \& \, 3 >= 2)}$

-   $\small{!(2 > 3 \, | -10 > 0)}$

-   $\small{49/49 == 1}$

-   $\small{0.1 == .3/3}$

-   $\small{0.3 - 0.1 == 0.2}$
:::

------------------------------------------------------------------------

### Operadores aritméticos

::: {.columns-2}
|    Operador    | Símbolo |
|:--------------:|:-------:|
|      Suma      |   \+    |
|     Resta      |   \-    |
| Multiplicación |   \*    |
|    División    |    /    |
|  Potenciación  |   \^    |

|          Operador          | Símbolo |
|:--------------------------:|:-------:|
|           Módulo           |   %%    |
|      División entera       |   %/%   |
| Multiplicación de matrices |  %\*%   |
|     Producto exterior      |   %o%   |
|     Producto Kronecker     |   %x%   |
:::

------------------------------------------------------------------------

### Operadores de asignación

<p align="center">

| Operador |        Descripción        |
|:--------:|:-------------------------:|
|  \<-, =  | Asignación a la izquierda |
|   -\>    | Asignación a la derecha.  |

</p>

Un operador que emplearemos frecuentemente es el *dos puntos*. Este nos
permite crear secuencias.

```{r, highlight=TRUE, collapse=TRUE, eval=TRUE}
10:1
5:10
```

## Precedencias

<p align="justify">

Las ***Precedencias*** indican el orden en que se ejecutan las
operaciones aritméticas y lógicas,
[link](https://www.nytimes.com/2019/08/02/science/math-equation-pedmas-bemdas-bedmas.html?smtyp=cur&smid=tw-nytimes).
A continuación algunas de ellas numeradas de la más importante 1 a la
menos 10.

</p>

::: {style="float: left; width: 50%;"}
1.  Paréntesis
2.  Potenciación
3.  Dos puntos
4.  Módulo
5.  Multiplicación y división.
:::

::: {style="float: left; width: 50%;"}
<ol start="6">

<li>

Suma y resta

</li>

<li>

Comparaciones

</li>

<li>

Negación (!)

</li>

<li>

Y lógico

</li>

<li>

Ó lógico

</li>

</ol>
:::

------------------------------------------------------------------------

### Ejercicios

::: {align="justify"}
Evalúe las siguientes expresiones en *R*.

-   $\small{5 + 2 ^ 3 - 4 \cdot 8/2}$
-   $\frac{1}{\frac{1}{21} + \frac{1}{25} + \frac{1}{18} + \frac{1}{30}}$
-   $\small{9+1.796 \cdot \sqrt{0.291 \cdot (\frac{1}{14}+\frac{1}{11})}}$
-   $\small{\frac{9 \cdot \frac{23-\pi^3}{4} + 2^4}{3}}$
-   $\small{f_{(x)} = \frac{1}{\sigma \sqrt{2\pi}} e^{-\frac{(x - \mu)^2}{2\sigma^2}} \\ \mu = 3.5 \; y \; \sigma = 2.6 \rightarrow f_{(3)}, f_{(2.98)}}$
:::

Realizar el siguiente ejercicio: [Hit the
Lottery](https://codeforces.com/problemset/problem/996/A)

# Funciones

## Introducción a las funciones

::: {align="justify"}
Las funciones son una clase particular de objetos. A estos objetos
generalmente se les ingresa unos argumentos, aunque pueden no llevarlos,
para que realicen unos procedimientos y retornes una respuesta. La
sintaxis se ejemplifica a continuación.

<p align="justify">

<font color="blue"> <b> *Nombre_Función(Arg1, Arg2, Arg3, ...)* </b>
</font>

</p>

Algunas funciones de uso común.

-   ***getwd()***: Permite identificar el directorio de trabajo. Esta es
    la carpta donde *R* busca y guarda los archivos, datos y programas
    por defecto.

-   ***setwd()***: Esta función se utiliza para cambiar el directorio de
    trabajo.
:::

------------------------------------------------------------------------

-   ***help()***: Accedemos a la documentación.

-   ***example()***: Imprime en la consola algunos ejemplos.

```{r, highlight=TRUE, collapse=TRUE, eval=TRUE}
  c(1, 10, 20)
  1:5
  example("mean")
```

## Ejercicios.

<p align="justify">

Con las funciones *example()* y *help()* estudie los siguientes
comandos:

</p>

::: {style="float: left; width: 50%;"}
1.  sd()
2.  mean()
3.  length()
4.  nrow()
5.  ncol()
:::

```{=html}
<div style="float: left; width: 50%; start="6";">
<ol start="6">
 <li> rep() </li>
 <li> seq() </li>
 <li> abs() </li>
 <li> floor() </li>
 <li> ceiling() </li>
</div>
```
dnorm, pnorm, qnorm, rnorm.

## Gráficos en dos dimensiones.

```{r, highlight=TRUE, collapse=TRUE, eval=TRUE, out.height='60%', out.width='60%', fig.align='center'}
plot(1, 1)
```

Esta función tiene una gran cantidad de parámetros. Recuerden que
podemos acceder a la documentación con la función **help()**

------------------------------------------------------------------------

### Grafiquemos una parábola.

```{r, highlight=TRUE, collapse=TRUE, eval=TRUE, out.height='60%', out.width='60%', fig.align='center'}
x <- seq(-10, 10, by = 0.5)
y <- x ^ 2
plot(x, y)
```

------------------------------------------------------------------------

\\(O.o)/ Ahora unamos los puntos con una línea.

```{r, highlight=TRUE, collapse=TRUE, eval=TRUE, out.height='60%', out.width='60%', fig.align='center'}
x <- seq(-10, 10, by = 0.5)
y <- x ^ 2
plot(x, y, type = "l")
```

------------------------------------------------------------------------

Modifiquemos el tipo de la línea, el espesor y el color.

```{r, highlight=TRUE, collapse=TRUE, eval=TRUE, out.height='60%', out.width='60%', fig.align='center'}
x <- seq(-10, 10, by = 0.5)
y <- x ^ 2
plot(x, y, type = "l", lwd = 4, lty = 2, col = "purple")
```

------------------------------------------------------------------------

Podemos poner el título al gráfico y a los ejes.

```{r, highlight=TRUE, collapse=TRUE, eval=TRUE, out.height='60%', out.width='60%', fig.align='center'}
x <- seq(-10, 10, by = 0.5)
y <- x ^ 2
plot(x, y, type = "l", lwd = 4, lty = 3, col = "darkblue", 
     main = "Parábola", xlab = "Dominio", ylab = "Rango")
```

------------------------------------------------------------------------

::: {align="justify"}
Una de las distribuciones de probabilidad más utilizadas en estadística
es la [normal](https://mathworld.wolfram.com/NormalDistribution.html).
Su expresión viene dada por:

$$
  f(x) = \frac{1}{\sigma\sqrt{2 \pi}} e ^ {-\frac{(x-\mu)^2}{2\sigma^2}}
$$ Donde $\mu$ representa el parámetro de posición y $\sigma$ el de
forma.

Vamos a realizar un plot de la gaussiana con las siguientes
características:

1.  $\mu = 0, \mu = 2, \mu = -2$. y $-10 \leq x \leq 10$.
2.  Debe tener leyenda.
3.  El eje y debe tener la función anterior.

Tips: [clic
Me](https://stat.ethz.ch/R-manual/R-patched/library/grDevices/html/plotmath.html)
y en la consola escriba: **demo(plotmath)**
:::

------------------------------------------------------------------------

El resultado debe ser similar al siguiente:

```{r,echo=FALSE,eval=TRUE, out.height='100%', out.width='100%', fig.align='center'}
sigma <- 1
mu <- 0
x <- seq(-10, 10, by = 0.1)
y <- 1 / (sigma * sqrt(2 * pi)) * exp(- (x - mu) ^ 2 /(2 * sigma ^2))
par(mar = c(5, 6.5, 4.5, 4))
plot(x, y, type = "l", lwd = 2, lty = 1, col = "darkblue", 
     main = "Distribución Normal", 
     ylab = expression(
       italic(f[x]) == frac(1, sigma*sqrt(2*pi)) * italic(e)^(-frac((x - mu)^2,2*sigma^2))
     ), xaxs = "i", yaxs = "i", ylim = c(0, 0.42))
mu <- 2
y1 <- 1 / (sigma * sqrt(2 * pi)) * exp(- (x - mu) ^ 2 /(2 * sigma ^2))
lines(x, y1, type = "l", lwd = 2, lty = 1, col = "salmon",  xlab = "Dominio")

mu <- -2
y1 <- 1 / (sigma * sqrt(2 * pi)) * exp(- (x - mu) ^ 2 /(2 * sigma ^2))
lines(x, y1, type = "l", lwd = 2, lty = 1, col = "purple",  xlab = "Dominio")
abline(v = seq(-10, 10, by = 1), h = seq(0, 0.4, 0.1), col = "gray", lty = 2)
legend(x = 5, y = 0.4, legend = c(expression(mu==-2),expression(mu == 0), expression(mu == 2)), 
       fill = c("purple", "blue", "salmon"))
```

## Ejercicios

Realice las gráficas de las siguientes funciones y en el eje **y**
escriba la relación matemática.

-   $f(x) = ln(x) \quad 0 < x \leq 10$
-   $f(x) = \sqrt[2]{x} \quad 0 \leq x \leq 10$
-   $f(x) = 3x^2 \quad -5 \leq x \leq 5$
-   $f(x) = -3x^2 \quad -5 \leq x \leq 5$
-   $f(x) = x^3 - 9x \quad -4 \leq x \leq 4$
-   $f(x) = sin(x) \quad 0 \leq x \leq \pi$
-   $f(x) = cos(x) \quad 0 \leq x \leq \pi$
-   $f(x) = tan(x) \quad -1.5 \leq x \leq 1.5$

------------------------------------------------------------------------

::: {align="justify"}
-   Realice el gráfico de la distribución normal para
    $\mu = 0, \, \sigma=1 \, \sigma=2, \, \sigma = 3$. El plot debe
    tener la leyenda y la fución en el eje **y** (similar al de la
    diapositiva 31).

-   La función de distribución de **Poisson** se define por:
    $$f(x) = \frac{e^{-\lambda} \lambda^x}{x!}$$ Donde $\lambda$ es un
    parámetro positivo que mide el número de veces que ocurre un evento
    e un intervalo. $x!$ representa el factorial de $x$, es decir, el
    producto de los números enteros positivos de 1 a $x$. Por ejemplo:
    si $x = 5$ entonces $x! = 5 \cdot4\cdot3\cdot2\cdot1= 120$. En **R**
    se puede utilizar la función **factorial()**. Realice un plot para
    valores de $\lambda=1, \, \lambda = 4, \, \lambda= 10$ y
    $x \in \{0, 1, \cdots , 30\}$. No olvidar la leyenda y la función en
    el eje **y**.
:::

------------------------------------------------------------------------

::: {align="justify"}
-   La función de distribución **Binomial** se define por:
    $$f(x) = \frac{n!}{x!(n-x)!}p^x(1-p)^{n-x}$$ Donde $p$ representa la
    probabilidad de éxito y $n$ la cantidad de ensayos a realizar. $x!$
    es el factorial de $x$. Realice un plot que le permita gráficar esta
    función para $n = 25$ y $p = 0.3, \, p=0.5, \, p=0.7$. $x$ es una
    variable entera y vamos a definirla como:
    $x \in \{0, 1, \cdots, 25 \}$. No olvidar la función en el eje **y**
    y las leyendas.
:::

## Polígonos.

```{r, eval=TRUE, collapse=TRUE, fig.align='center', fig.dim=c(5, 4)}

x <- seq(-5, 5, 0.1); y <- dnorm(x, 0, 1)
plot(x, y, type = "l")
x_pol <- c(-5, -2, seq(-2, -5, -0.1))
y_pol <- c(0, 0, dnorm(seq(-2, -5, -0.1), 0, 1))
polygon(x_pol, y_pol, col = "red", border = "blue")
```

# Estructuras de datos

## Vectores

::: {align="justify"}
Los vectores en *R* son la estructura de datos básica. Se caracteriza
porque todos los objetos deben ser del mismo tipo: lógicos, enteros,
númericos, complejos o texto.

```{r, eval=TRUE, collapse=TRUE, highlight=TRUE}
 c(1, c(10, 20, 10), 5)
 1:10
 seq(-2, -10, -1)
 rep(c(10, 20), times = 3)
 rep(c(10, 20), each = 3)
 rep(c(1, 3, 5), c(5, 2, 4))
 
```
:::

------------------------------------------------------------------------

::: {align="justify"}
Si se mezclan diferentes objetos en un mismo vector, *R* los convierte a
un mismo tipo.

```{r, eval=TRUE, collapse=TRUE, highlight=TRUE}
c(TRUE, FALSE, "hola") # Todos texto
c(TRUE, FALSE, 3L) # Todos enteros
c(5L, 4L, 2.5) # Todos double
c(5, 5+2i) # Todos complejos. 

```
:::

***Ejercicio:*** Determine la jerarquía que utiliza *R* para convertir
los objetos diferentes contenidos en un mismo vector.

*Sujerencia:* Cree un vector con todos los objetos y observe el
resultado.

------------------------------------------------------------------------

### Indexación de vectores.

::: {align="justify"}
La indexación es la forma como podemos acceder a los elementos de un
vector. Para ello se utlizan los corchetes, **[]**, y la posición del
elemento a seleccionar.

```{r, eval=TRUE, highlight=TRUE, collapse=TRUE}
x <- c(2, 3, 7, 11, 13, 17, 19, 23, 27)

x[1] # Accedo al elemento en la posición 1. 

x[9] # Accedo al elemento en la posición 9

x[3:6] # Accedemos a los del 3 al 6.

x[c(1, 4, 6, 9)] # Accedemos a los elementos 1, 4, 6 y  9.
```
:::

------------------------------------------------------------------------

### Indexaciones lógicas de vectores

En este tipo de indexaciones los elementos son seleccionados si cumplen
una condición.

```{r, eval=TRUE, highlight=TRUE, collapse=TRUE}
x <- c(-10, -5, 8, 12, 21, -17, 9)

x > 0 # Es TRUE donde los números son positivos. 

x[x>0] # Seleccinamos las posiciones donde ocurre el verdadero. 

x[x > 0 & x < 12] # Valores mayores a 0 y menores a 12. 

x[x < -5 | x > 12] # Valores menores a -5 y mayores a 12. 
```

------------------------------------------------------------------------

### Estimar $\pi$

## Data frames.

::: {align="justify"}
Esta estructura permite almacenar la información de forma tabular. Cada
columna debe ser del mismo tipo ya que representa una misma variable.

```{r, eval=TRUE, highlight=TRUE, collapse=TRUE}
set.seed(2)
datos <- data.frame(
  Inicial = letters[1:10], altura = rnorm(10, 160, 20), 
  peso = rnorm(10, 60, 10), sexo = rbinom(10, 1, 0.5)
  )
head(datos)
```
:::

------------------------------------------------------------------------

### Indexación de data frames.

```{r, eval=TRUE, highlight=TRUE, collapse=TRUE}
datos$Inicial

datos[, 1]

datos[2, ]

datos[3:6, ]

```

------------------------------------------------------------------------

```{r, eval=TRUE, highlight=TRUE, collapse=TRUE}
datos[c(2, 5, 9), ]

datos[c(2, 5, 9), 2:3]

datos[c(2, 5, 9), c("Inicial", "sexo")]
```

------------------------------------------------------------------------

```{r, eval=TRUE, highlight=TRUE, collapse=TRUE}
datos[1:5, c("Inicial", "sexo")]

datos$Inicial

datos$sexo

datos$sexo[1:5]

datos$altura[c(1, 5, 10)]

```

------------------------------------------------------------------------

### Indexación lógica con data frames

```{r, eval=TRUE, highlight=TRUE, collapse=TRUE}
datos[datos$peso >= 68, ]

datos[datos$sexo == 1, ]

```

------------------------------------------------------------------------

```{r, eval=TRUE, highlight=TRUE, collapse=TRUE}
datos[datos$sexo == 1 & datos$altura <= 170, ]

datos[datos$sexo == 0 & datos$altura > 170, 2:3]

datos[datos$altura <= 165 & datos$peso >= 53, c("altura", "peso")]

```

## Ingresar datos

::: {align="justify"}
Leer información es una de las actividades que más se realizan durante
el análisis de datos. Esta información puede venir en diferentes
formatos como:

-   Archivos separados por comas (.csv).

-   Libros de Excel (.xlsx, .xlx).

-   Se puede leer información de una página web.

-   Archivos binarios

-   Imágenes, audios y vídeos.

En general hay una gran cantidad de formatos.
:::

------------------------------------------------------------------------

::: {align="justify"}
Inicialmente vamos a leer los datos con la función *read.csv()*. Vamos a
leer el archivo *cities.csv* que se encuentra en la carpeta:
*''Datos/Fin_Semana_1/varios''* del repositorio.

```{r, eval=TRUE, highlight=TRUE, collapse=TRUE}
ciudades <- read.csv("../Datos/Fin_Semana_1/varios/cities.csv")
head(ciudades[1:5], 10)
```
:::

------------------------------------------------------------------------

::: {align="justify"}
Luego de leer los datos realizar las siguientes actividades.

-   Realizar un gráfico de dispersión de longitud vs latitud.

-   En el gráfico anterior mostrar las ciudades con más de un millón de
    habitantes.

-   Realizar un gráfico únicamente con las ciudades Colombinas.

-   Realizar un gráfico con las ciudades de los siguientes países:
    Estados Unidos, Canadá, México, Colombia, Venezuela, Ecuador, Perú,
    Bolivia, Chile, Brasil, Argentina, Uruguay, Paraguay, Surinam y
    Trinidad y Tobago.

-   Realizar un histograma con la variable población.

-   Realizar un boxplot con la variable población.
:::

------------------------------------------------------------------------

::: {align="justify"}
-   Leer el archivo: *cumple.csv* y probar la paradoja del cumpleaños.

-   Leer el archivo: *datos_fumadores.csv* y realizar los siguientes
    gráficos: Un boxplot de edad vs Fumador, Presión vs Fumador y Riesgo
    vs Fumador.

-   Realizar una prueba t-estudent para determinar si el fumar impacta
    el riesgo, presión y la edad.
:::

## Referencias
